---
title: "Projet"
author: "Marie-Anne Randrianarivony"
date: "2026-05-13"
output: html_document
---

# Chargement des packages


```{r setup, include=FALSE}
knitr::opts_chunk$set(warning = FALSE, message = FALSE)
```


```{r load-packages}

library(tidyverse)
library(lubridate)
library(httr2)
library(jsonlite)
library(janitor)
library(shiny)
library(glue)

```

```{r load-data}

# Chargement des données de Hydro Québec sur les demandes d'électricité
df <- read.csv("C:/Users/Marie-Anne/OneDrive - Université du Québec à Chicoutimi/Documents/Prediction-de-la-demande-energetique-Hydro-Quebec-/data/historique-demande-electricite-quebec.csv")
  
head(df)

# Chargement des données météorologiques correspondant aux dates des demandes
df_meteo <-read.csv("C:/Users/Marie-Anne/OneDrive - Université du Québec à Chicoutimi/Documents/Prediction-de-la-demande-energetique-Hydro-Quebec-/data/open-meteo-45.52N73.61W226m.csv",
skip = 3 #pour sauter les 3 premières lignes d'informations
) 

head(df_meteo)
```

# 1. Nettoyage des données

## Conversion de la colonne date dans les 2 jeux de données au bon format

```{r conversion-date}

df <- df %>% 
  mutate(date=as.POSIXct(date, format="%Y-%m-%dT%H:%M", tz=Sys.timezone()))

head(df)

```

```{r conversion-date-df-meteo}

 df_meteo <- df_meteo %>%
  rename(date = time,
temperature = temperature_2m...C.,
pluie = rain..mm.,
neige = snowfall..cm.,
precipitation = precipitation..mm.,
vent = wind_speed_10m..km.h.
) %>% 
  mutate(date = as.POSIXct(date,
                               format = "%Y-%m-%dT%H:%M",
                               tz = Sys.timezone())) %>%
  filter(!is.na(date)) # Suppression des observations sans date 


head(df_meteo)
```


```{r colonne-demande}
df <- df %>% 
  rename(demande_energetique = demande..MW.)
```

```{r nombre-de-variables}
print("Les colonnes dans le jeu de donnée des demandes énergétiques:")
colnames(df)

print("Les colonnes dans le jeu de données des informations météorologiques")
colnames(df_meteo)
```

## Fusion des jeux de données

```{r merge}
df_fusionne <- merge(df,df_meteo, by=c("date"))

head(df_fusionne)
```


```{r nombres-d-observations}
nrow(df_fusionne)
```


```{r nombres-de-variables}
ncol(df_fusionne)
```
## Gestion des valeurs manquantes

```{r nan}

sum(is.na(df_fusionne))
```
On observe 45 données manquantes sur 43 824 observations.Étant donné que les valeurs manquantes ne sont pas trop importantes, on peut décider de les supprimer.

```{r suppression-nan}
df_fusionne <- df_fusionne %>% 
  drop_na()

```


## Intervalles de dates

```{r date-min-max}
date_debut <-format(min(df_fusionne$date, na.rm=TRUE), "%Y-%m-%d")
date_debut
date_fin <- format(max(df_fusionne$date, na.rm=TRUE), "%Y-%m-%d" )
date_fin
```

## Gestion des valeurs aberrantes

Afin de gérer les valeurs aberrantes, l'utilisation de la méthode de la distance interquartile est idéal.

**Référence**: GitHub Documentation, https://essicolo.github.io/ecologie-mathematique-R/chapitre-outliers.html#valeurs-et-%C3%A9chantillons-aberrants-d%C3%A9finition-origines-m%C3%A9thodes-de-d%C3%A9tection-et-traitement
```{r fonction-distance-iqr}
# Définition de la fonction calculant la distance interquartile
iqr_01 <- function(x, probs = c(.25, .75), mult = 1.5, na.rm = TRUE) {
  
  io <- rep(NA, length(x)) # vecteur vide qui consignera si la valeur est aberrante ou non
  limits <- quantile(x, probs = probs, na.rm = na.rm)
  
  offset <- mult * (limits[2] - limits[1]) # calculer la distance limite des quartiles
  
  io[x > (limits[2] + offset) | x < (limits[1] - offset)] <- 0 # si en-deça ou au-delà des limites
  io[x <= (limits[2] + offset) & x >= (limits[1] - offset)] <- 1 # si à l'intérieur des limites
  return(io)
}
```

```{r valeurs-aberrantes}
df_fusionne <- df_fusionne %>% 
  mutate(io = iqr_01(demande_energetique)) %>%  # on détecte les valeurs aberrantes
  filter(io == 1) %>% # on conserve que les valeurs non aberrantes
  select(-io) # enlver la colonne io
```





